臺灣臺中地方法院刑事判決　　　　　　　　　　　　九十一年度自字第一六二號
　　自　訴　人　乙○○（即信安輪業商行）
　　代　理　人　丁○○
　　被　　　告　甲○○
右列被告因違反動產擔保交易法案件，經自訴人提起自訴，本院判決如左：
    主  文
甲○○意圖為自己不法之所有，以詐術使人將本人之物交付，處拘役參拾日，如易科
罰金，以參佰元折算壹日。
    事  實
一、甲○○前因違反肅清煙毒條例案件，經法院於民國六十九年四月三十日判處無期
    徒刑確定，並送監執行，嗣經減刑為有期徒刑十五年確定，另於七十七年十一月
    十一日假釋付保護管束，於八十三年二月二十二日假釋未被撤銷而執行完畢，另
    於八十四年間因犯詐欺罪，經法院於八十四年五月十五日判處罰金一千五百元確
    定，罰金繳清而執行完畢（與本件不構成累犯）。其並無意願支付購車之分期款
    項，竟意圖為自己不法之所有，於八十八年九月二十七日在臺中市○○路三０五
    號，向自訴人信安輪業商行負責人乙○○佯稱購買機車，並以動產擔保交易附條
    件買賣之方式，與乙○○書立分期付款買賣約定書，約定購買車牌號碼ＩＮＣ─
    一○九號光陽Ａ博士一五○ＣＣ機車一輛，總價金為新臺幣（下同）七萬一千二
    百八十元，而甲○○為動產擔保交易之債務人，除甲○○交付自備款四千元外，
    其餘分八期繳付，每期應付金額八千四百一十元整，並應於每月十一日前繳清，
    約定機車放置處為臺中市○○路四七之七號，在未繳清全部價款前出賣人仍保有
    該機車標的物之所有權，買受人不得將該標的物出賣、遷移、出借、移轉、質押
    或為其他處分行為，乙○○不疑有詐，陷於錯誤，將該輛機車交付甲○○使用。
    嗣甲○○於詐得該輛機車後，餘款分文未付，經乙○○派員工丁○○至臺中市○○路查訪，得知並無臺中市○○路四七之七號之地址，乙○○始知受騙。
二、案經乙○○提起自訴。
    理  由
一、訊據被告甲○○固坦承確有以動產擔保交易附條件買賣之方式向自訴人購得車牌
    號碼ＩＮＣ─一○九號機車一輛，且僅自備款四千元之事實，惟矢口否認有何詐
    欺之犯行，辯稱：其因九二一地震後在澄清醫院開刀，遂將機車餘款六萬餘元委
    由鄭小姐代為支付，其開完刀後即返回高雄市，至於契約書所載地址是房東的地
    址云云。經查：
  (1)被告以動產擔保交易附條件買賣之方式，與自訴人書立分期付款買賣約定書，約
    定購買車牌號碼ＩＮＣ─一○九號機車一輛，總價金七萬一千二百八十元整，被
    告交付自備款四千元外，其餘分八期繳付，每期應付金額八千四百一十元整，並
    應於每月十一日前繳清，約定機車放置處為臺中市○○路四七之七號，在未繳清
    全部價款前出賣人仍保有該機車標的物之所有權，買受人不得將該標的物出賣、
    遷移、出借、移轉、質押或為其他處分行為，被告取得該輛機車後，餘款分文未
    付，經自訴人派員工至臺中市○○路查訪，得知並無臺中市○○路四七之七號之
    地址等情，業據自訴人之代理人丁○○指訴明確，並有分期付款買賣約定書影本
    、存證信函信封影本、行車執照影本各一份在卷可參。
  (2)被告辯以其係於九二一地震後（即八十八年九月二十一日）至澄清醫院開刀，其
    有委託他人代為轉交車款，但此人並未為之云云，而自訴人之代理人於審理中雖
    稱被告有一同居人姓名丙○○，郭女與其弟另有向自訴人購買一輛機車，被告同
    意就該車車款一併解決云云，被告復稱即係委請該丙○○代為繳款云云。經查被
    告確有於八十八年十月七日因腹痛、急性潰瘍穿孔入院剖腹手術，八十八年十月
    十五日出院等情，有澄清醫院九十二年四月十六日澄敬字第三四二號函一份在卷
    可參，惟被告縱確有開刀之情事，尚難認其開刀與未能付款有何關連，且證人丙○○經本院傳訊未到庭，而被告原辯稱其委請其擔任大樓管理員之住戶鄭小姐代
    為轉交款項六萬餘元，其已付二期款云云（見本院九十二年三月十二日訊問筆錄
    ），復辯稱其購車後，將分期款交予其同居人，好像姓郭還是姓鄭，名字其不知
    道，其共分二次交付六期款項，但該同居人並未代為付款云云（見本院九十二年
    四月四日審判筆錄），其或稱係委請其擔任大樓管理員之住戶代繳，或稱係委請
    其同居人代繳；且或稱此人姓鄭，或稱姓郭，並不知姓名云云，其先後供述不一
    ，已難遽信，況六萬餘元款項請人代為處理，竟不知其姓名，更與常情有違；且
    同居之人衡情二者關係密切，豈有不知其姓名之理。是以被告辯以機車餘款請人
    代繳一節，顯未足憑信。
  (3)被告購得車牌號碼ＩＮＣ─一○九號機車後，其於本院審理中辯稱該機車雖未報
    廢，但已不能動彈，自八十八年間即移至高雄，目前仍放在高雄云云（見本院九
    十二年三月十二日訊問筆錄），復辯稱其買機車只付頭期款四千元給車行，之後
    即去開刀，開刀一個月後就離開中部回到南部，機車置於同居人處云云（見本院
    九十二年四月四日審判筆錄），其就機車購得後放置地點亦供述不一，且就被告
    書立之分期付款買賣約定書，約定購買機車放置處為臺中市○○路四七之七號，
    在未繳清全部價款前出賣人仍保有該機車標的物之所有權，買受人不得將該標的
    物出賣、遷移、出借、移轉、質押或為其他處分行為等情，有分期付款買賣約定
    書影本一份在卷可參，自訴人之代理人丁○○於審理中陳稱八十八年十一月底至
    十二月初被告打電話表示無法付款，其八十八年十二月十六日至臺中市○○路查
    看，並無契約書所記載之地址，電話也打不通等語，而上開地址經本院函請臺中
    市警察局第三分局派員訪查結果，並無臺中市○○路四七之七號之地址及建物一
    節，有臺中市警察局第三分局九十二年四月十八日中分三戶字第０九二００一八
    五四七號函在卷可參，足徵被告於分期付款買賣約定書記載之機車放置地點顯係
    虛妄。被告以附條件買賣方式購買機車，而被告僅付自備款四千元，其餘分期款
    分文未付，而依契約內容原應將標的物放置約定地點，其竟記載虛偽不存在之地
    址，使債權人無法查悉以行使權利，顯見被告購車時並無意支付分期付款，其有
    不法所有意圖甚明。被告無意願支付車款，猶仍與自訴人簽定附條件買賣契約書
    ，並支付自備款四千元以取信自訴人，俟取得該機車後就餘款即分文未付，且書
    立之機車放置地點亦係不實，可見被告確有施以詐術使自訴人陷於錯誤而交付上
    開機車。其有以詐購機車之詐欺取財犯行，至為灼然，本件事證明確，被告犯行
    洵堪認定，應予依法論科。
二、核被告所為，係犯刑法第三百三十九條第一項之詐欺取財罪。爰審酌被告犯罪之
    動機、目的、手段、詐取機車之價值非鉅，造成自訴人之損害及否認犯行，惟業
    已與自訴人和解（有分期償還債務協議書一份在卷可參）之犯後態度等一切情狀
    ，量處如主文所示之刑，並諭知易科罰金之折算標準。又被告上開諭知易科罰金
    部分，因其行為後，刑法第四十一條業於九十年一月十日修正公布，同年月十二
    日生效，修正後刑法第四十一條第一項前段規定「犯最重本刑為五年以下有期徒
    刑以下之刑之罪，而受六個月以下有期徒刑或拘役之宣告，因身體、教育、職業
    、家庭之關係或其他正當事由，執行顯有困難者，得以一元以上三元以下折算一
    日，易科罰金。」，與修正前刑法第四十一條規定「犯最重本刑為三年以下有期
    徒刑以下之刑之罪，而受六個月以下有期徒刑或拘役之宣告，因身體、教育、職
    業、家庭之關係，執行顯有困難者，得以一元以上三元以下折算一日，易科罰金
    。」不同。比較新舊法結果，以新法較有利於行為人，故依刑法第二條第一項前
    段規定，本件自應適用裁判時之法律即修正後刑法第四十一條第一項前段之規定
    ，併此敘明。
三、自訴人雖以被告係違反動產擔保交易法第三十八條向本院提起自訴，惟按自訴未
    記載所犯之法條者，法院於不妨害事實同一之範圍內，得自由認定事實，適用法
    律，不能僅就自訴狀記載罪名審理（最高法院四十六年臺上字第四０六號判例意
    旨參照）。且依刑事訴訟法第三百二十條之規定，並非必記載被告所犯法條，與
    公訴案件不同，故法院不受自訴狀所記載之法條拘束，亦無庸變更自訴法條。自
    訴人指訴被告購車僅付頭期款，餘款未付之事實，本院認係犯刑法第三百三十九
    條第一項詐欺取財罪，已如前述，自訴人雖認被告係違反動產擔保交易法第三十
    八條之罪，惟揆諸上開說明，本院自得就本件犯罪事實自行認定論罪科刑，尚不
    受自訴人所引用之法條拘束，附此敘明。
據上論斷，應依刑事訴訟法第三百四十三條、第二百九十九條第一項前段，刑法第三
百三十九條第一項、修正後第四十一條第一項前段，罰金罰鍰提高標準條例第一條前
段、第二條，判決如主文。
中      華      民      國      九十一      年      五    月    九      日
                                    臺灣臺中地方法院刑事第二庭
                                        法  官  陳  葳
右正本證明與原本無異
如不服本判決，應於收受本判決後十日內向本院提出上訴書狀，其未敘述上訴理由者
，並得於提起上訴後十日內向本院補提理由書狀（均須按他造當事人之人數附繕本）
「切勿逕送上級法院」
                                        書記官
中      華      民      國      九十一      年      五    月    九      日
附錄法條：
刑法第三百三十九條
意圖為自己或第三人不法之所有，以詐術使人將本人或第三人之物交付者，處五年以
下有期徒刑、拘役或科或併科一千元以下罰金。
以前項方法得財產上不法之利益或使第三人得之者，亦同。
